【裁判字號】    99,台上,8284
【裁判日期】    991231
【裁判案由】    貪污
【裁判全文】
最高法院刑事判決            九十九年度台上字第八二八四號
上  訴  人  台灣高等法院檢察署檢察官
上  訴  人
即  被  告  袁友范
上列上訴人等因被告貪污案件，不服台灣高等法院中華民國九十
九年六月三十日第二審判決（九十八年度上訴字第四七二一號，
起訴案號：台灣台北地方法院檢察署八十九年度偵字第一七七０
八號、〈原判決漏載以下案號〉一九０六一、二四七二五號，九
十年度偵字第一一六三七、一三九二九號），提起上訴，本院判
決如下：
    主  文
上訴駁回。
    理  由
按刑事訴訟法第三百七十七條規定：上訴於第三審法院，非以判
決違背法令為理由，不得為之。是提起第三審上訴，應以原判決
違背法令為理由，係屬法定要件。如果上訴理由書狀並未依據卷
內訴訟資料，具體指摘原判決不適用何種法則或如何適用不當，
或所指摘原判決違法情事，顯與法律規定得為第三審上訴理由之
違法情形，不相適合時，均應認其上訴為違背法律上之程式，予
以駁回。本件原審經審理結果，認為上訴人即被告袁友范（嗣於
民國八十一年三月十六日退伍）係前海軍總司令部（嗣改為國防
部海軍司令部，下稱：海總部）於七十五年間因「靖海計畫」，
以中國石油股份有限公司名義，向德國ABEKING & RASMUSSEN （
Gmbh & Co.）（下稱：AR廠）採購獵雷艦四艘，造艦計畫管理室
（下稱：艦管室）整體後勤組之承辦人，負責該計畫工程進度及
預算支用之控管，與駐德國監造組之聯繫及國外訓練等相關業務
，該計畫除零附件採購外之相關公文均由被告簽辦，係依法令服
務於國家所屬機關而具有法定職務權限之公務人員，於經辦該計
畫期間，變造公文書並持以行使，及利用職務上機會詐取財物，
均犯行明確，因而撤銷第一審之科刑判決，於為刑法及貪污治罪
條例新舊比較後，改判仍依修正前刑法牽連犯從一重論被告以公
務員利用職務上之機會，詐取財物罪，處有期徒刑三年八月，褫
奪公權三年。已詳敘其調查、取捨證據之結果及憑以認定犯罪事
實之心證理由。並就被告否認犯行之供詞及其所辯各語認非可採
，予以論述及指駁。從形式上觀察，原判決尚無足以影響判決結
果之違背法令情形存在。檢察官上訴意旨略稱：貪污治罪條例第
八條第二項固規定在偵查中自白，並自動繳交全部所得財物者，
減輕其刑；然所謂自白，乃指於刑事追訴機關發覺其犯行後，自
動供述不利於己之犯罪事實之謂。本件被告雖供述事實，但其對
全部事實係供稱受直屬長官郭力恆（艦管室後勤組組長）指示而
為，以企圖脫罪，並未有對其不利於己之供述，與自白之要件不
合，該所陳係受直屬長官郭力恆指示而為，亦與違法阻卻事由或
責任阻卻事由之抗辯並不相同，原判決遽認符合自白要件而予以
減輕其刑，有適用法則不當之違法等語。被告上訴意旨略稱：(1)
被告在海總部八十年六月十二日均後字第一０三二號致中國國
際商業銀行（下稱中國商銀）函文（下稱系爭函文）中，植入「
餘電匯至本軍監造組。（六七萬四二九六．三九馬克）」等文字
，並囑該銀行將款項電匯入於彭繼岡（業經原審判處罪刑，及本
院另案從程序上駁回其上訴確定）設於德國布萊梅銀行（BREMEN
BANK）帳戶內，確係為國家利益並奉郭力恆之指示所為，且曾以
電話通知彭繼岡返國時將該六十七萬四千二百九十六．三九馬克
（即海總部將應付AR廠之造艦基本價款及增漲款，透過中國商銀
辦理結匯，並以該銀行名義轉存台、德以外第三地之英國倫敦CO
MMERZBANK AG. LONDON BRANCH〈下稱COMMERZ銀行〉生息，因其
中增漲款各期轉存COMMERZ 銀行之利率均高於比照主合約基本價
款四．五％利率，經結算高於該利率所餘之增漲款利息）之支票
帶回繳庫，而無不法所有之意圖；郭力恆卻否認其事，原審對於
被告聲請與郭力恆均送法務部調查局作測謊鑑定，竟認無必要，
有調查職責未盡之違法。(2)彭繼岡攜回上開寄存於布萊梅銀行之
款項所孳生之利息，扣除電匯及提領支票手續費用後尚餘二六０
九．四一馬克，被告原對彭繼岡稱於上簽經核定後，才用在作業
費用，嗣認直接繳庫較適當，乃存入中國商銀繳庫；原審竟認被
告係與彭繼岡將之平分作為交際費用等情，認事用法均有違誤等
語。惟查：(一)、採證認事、取捨證據及證據證明力之判斷，乃事
實審法院之職權，苟其採證認事之論斷無違證據法則，即不容任
意指為違法。原判決認定被告有利用職務上之機會，詐取上開增
漲款利息之不法所有意圖，經敘明：(1)上開增漲款利息，係屬上
述海總部「靖海計畫」增漲款存入銀行之利息結餘收入，有被告
之供述及卷附理律法律事務所函、七十七年十二月二十二日被告
簽呈、中國商銀總管理處八十年一月二十二日中銀總融字第０
０一號函及經彭繼岡簽認之「MPOV 6423、6424 增漲款利息核算
明細表」等可稽，既無依其他法律規定之保管或使用方式，依公
庫法之相關規定自應解繳國庫。(2)被告於系爭函文之文稿簽奉核
定後，擅自將其中原說明(四)之「……請電匯支付船廠一七七四萬
三二一三．九八馬克」，變更為「請電匯支付船廠一八二六萬二
九三九．七三馬克，餘電匯至本軍監造組（六七萬四二九六．三
九馬克）」字樣後，附具匯款申請書，函請中國商銀將前開款項
匯入受款人為「PENG CHI KANG」 （即彭繼岡）在德國布萊梅銀
行所設之000000000 號個人帳戶內，此有被告及彭繼岡之供述、
卷附系爭函文及國外匯款申請書（影本）可稽。而被告於前述款
項匯入彭繼岡私人帳戶之前，先以電話向彭繼岡表示該款項係要
報繳國庫之公款，俟款項匯入後，又電告彭繼岡可將該款定存孳
息，用以墊付所生之手續費，並囑其休假返國時，將款項攜回；
彭繼岡乃依被告指示，將該增漲款利息結餘款兌換為以其本人為
受款人之馬克支票後，八十年八月一日休假返國時，將支票攜回
國內交付被告簽收。迄八十年八月二十二日，被告復帶同彭繼岡
前往中國商銀外匯科，由不知情之該科副科長周添銘，協助被告
辦理外匯存款開戶，再由彭繼岡在前述馬克支票背書後，存入被
告新設之中國商銀國外部0000000000-0帳戶各情，亦分據被告供
述及彭繼岡、周添銘證述屬實，復有被告在該銀行之馬克存摺在
卷可憑。至被告辯稱：其係依當時之直屬長官郭力恆指示，在函
稿內加上上揭「餘電匯至本軍監造組」等文字，並將款項匯至彭
繼岡帳戶，以免遭AR船廠追討云云，業據證人郭力恆否認在卷，
並於第一審證稱：系爭函文係被告簽稿，經王琴生（艦管室上校
副執行長）代行會主計署、台北勤務處，及先奉艦管室主任雷中
將（指雷學明）核定，再由姚能君（艦管室中將執行長）核判發
稿，簽呈中並無「餘電匯至本軍監造組（六七萬四二九六．三九
馬克）」等字樣等語；參以該簽稿原本右側裝訂線記載「先簽後
稿」、「自發」、「原稿不歸檔」等字樣，經第一審法院勘驗屬
實，且該「自發」註記代表該稿件簽奉核定後，由承辦參謀自行
持送行政室打字，並不再經過長官核閱，經郭力恆證述明確，又
依當時之公文處理流程，簽呈經核判後，因屬機密公文，故應由
承辦參謀即被告持送打字，再交總司令辦公室機要組用印，並應
由參謀親自持送中國商銀，亦據證人王琴生、郭力恆證述在卷，
佐以證人姚能君於偵查中證稱：伊未見過系爭函文，亦未核閱等
語，是依前揭公文之流程，被告即為該簽呈經核判後之持有人，
應無再交前手長官郭力恆另為指示，甚至違反流程擅自加註、變
更內容之理，足認被告上開所辯，為無足採。又前開造艦增漲款
利息之歸屬，因未於合約內明訂，故先經理律法律事務所陳長文
律師提供法律意見，復由被告簽呈研處意見，有上揭理律法律事
務所函文及被告簽稿可按，且該增漲款利息應歸屬我國海軍，並
據王琴生、姚能君一致證述在卷，則被告僅須依相關內部程序處
理即可，縱該增漲款利息之歸屬發生爭議，亦僅為德國AR廠日後
是否依法定程序追索之問題，殊無由被告不經任何海總部內部程
序或僅由長官郭力恆指示即可將上開增漲款之利息存入未經核准
之私人帳戶，或由其決定如何處理之餘地，亦無被告所稱其為掩
飾孳息差額，免受追討之必要。(3)再由被告承辦前述簽呈觀之，
其顯已經由增漲款利息產生之緣由及簽報處理方式等過程，得知
該轉存利息俱為公款性質，扣除應支付AR廠之款項暨相關手續費
用後，仍應辦理報繳，且就高於年利率四．五％之增漲款利息差
額部分，AR廠亦無權索討甚明。詎其仍為上述擅自更改系爭函文
內容、將增漲款利息存入彭繼岡私人帳戶，再以彭繼岡帶回兌換
之支票存入其個人新開帳戶，顯與公款之處理流程有違；參諸被
告在彭繼岡帶回兌換後之馬克支票暨扣除手續費用後之結餘利息
二千六百餘馬克時，尚提議與彭繼岡對半朋分該結餘利息，作為
爾後作業交際用之情，經彭繼岡證述在卷，被告於調查筆錄亦供
承有該向彭繼岡表示平分該筆款項作為組裡作業交際用之事，堪
信真實，況被告並非主管會計、出納之人，亦無任意交付做為備
用公款使用之權限，其所辯：係預備做為公費支出云云，自不足
採。且被告於前開馬克支票存入其在中國商銀之帳戶後，另曾向
周添銘表示近日將前往南非，詢問是否先將款項匯往南非再匯回
國內解繳之情，而該款項如要報繳國庫，只需海總部函請該行將
馬克兌換成台幣，辦理解繳國庫之手續即可，俱經證人周添銘證
述在卷，顯見被告將系爭款項匯往他國之舉，實與解繳國庫程序
有所背離，非係為解繳國庫所為。綜合上述，依被告視公款猶如
私物之處理方式，足認其於變造公文書之初，即具有詐取增漲款
利息之不法意圖甚明各等情。俱憑卷證逐一審認、論駁綦詳。其
推理論斷衡諸經驗及論理等證據法則皆無違背，即不容指為違法
。且所謂應於審判期日調查之證據，係指與待證事實有重要關係
，在客觀上認為應行調查者而言，故事實審對於證據之調查，其
範圍並非漫無限制，必其證據與判斷待證事實之有無具有必要之
關聯性者，方屬上開應行調查之範圍。原判決對於被告具詐取系
爭增漲款利息之不法所有意圖，業依上述證據資料論證明確，其
認被告請求將其與郭力恆等人送請接受測謊等節，為無必要，自
難謂違誤。(二)、貪污治罪條例第八條第二項規定：「犯第四條至
第六條之罪，在偵查中自白，如有所得並自動繳交全部所得財物
者，減輕其刑；因而查獲其他正犯或共犯者，減輕或免除其刑。
」且所謂自白，乃被告對自己犯罪事實之全部或一部之供述之謂
，被告所供述者，不必限於構成要件該當事實，即除供述構成要
件該當事實之外，另外主張違法阻卻事由或責任阻卻事由，猶不
失為自白。原判決以被告對其更改系爭函文內容而予變造，並將
系爭增漲款利息存入彭繼岡私人帳戶，再以彭繼岡帶回兌換之支
票存入其個人新開帳戶之犯罪事實，俱於警詢及偵查中均自白不
諱，所供其犯罪所得已悉數繳回國庫，亦有其庭呈之支票、中國
商銀購入外匯水單及手續費收入收據等件附卷可憑，至其所辯係
經長官郭力恆之指示所為，要僅為（刑法第二十一條第二項）違
法阻卻事由之抗辯，仍合於前引貪污治罪條例第八條第二項前段
關於自白之規定，爰依該規定減輕其刑等情，揆諸上揭說明，尚
無不合。經核檢察官及被告上訴意旨，俱係置原判決所為明白論
斷於不顧，仍持已為原判決指駁之陳詞，專憑己意再事爭辯，或
任意指摘原判決違法，難認已符合首揭法定之第三審上訴要件。
本件上訴違背法律上之程式，應予駁回。
據上論結，應依刑事訴訟法第三百九十五條前段，判決如主文。
中    華    民    國  九十九  年   十二   月  三十一  日
                      最高法院刑事第八庭
                          審判長法官  邵  燕  玲  
                                法官  李  伯  道  
                                法官  孫  增  同  
                                法官  李  嘉  興  
                                法官  林  瑞  斌  
本件正本證明與原本無異
                                      書  記  官  
中    華    民    國  一○○  年    一    月    五    日
                                                      Ｅ

司法院資訊處製作；財團法人民間司法改革基金會備份。
